臺灣南投地方法院民事判決
110年度訴字第300號
原      告  陳福文  
訴訟代理人  曾彥錚律師
被      告  陳含笑  
            陳金桃  
            陳金束  
            林保良  
            陳佩霞  
            陳林秀  
            陳建興  
            陳儒鋒  
            陳世宏  
            陳惠貞    住○○市○○區○○路0段000巷00弄0       
                 號0樓
上列當事人間分割共有物事件，本院於民國110年12月23日言詞
辯論終結，判決如下：
    主  文
被告應按附表一編號1「繼承登記」欄所示辦理繼承登記。
兩造共有如附表一所示之土地，其分割方法為如附圖即南投縣竹
山地政事務所複丈日期民國一百一十年十月八日土地複丈成果圖
及附表二所示「編號」之土地各分歸如附表二所示「分得土地之
共有人」取得土地。
訴訟費用由兩造按附表三所示訴訟費用負擔比例負擔。　　
    事實及理由
壹、程序方面：
一、按當事人死亡者，訴訟程序在有繼承人、遺產管理人或其他
    依法令應續行訴訟之人承受其訴訟以前當然停止，民事訴訟
    法第168條定有明文。又上開條文所定之承受訴訟人，於得
    為承受時，應即為承受之聲明；他造當事人，亦得聲明承受
    訴訟；聲明承受訴訟，應提出書狀於受訴法院，由法院送達
    於他造，民事訴訟法第175條、第176條分別定有明文。經查
    ：原告原列陳福明為共同被告，嗣陳福明於訴訟進行中之民
    國110年6月26日死亡，有陳福明之除戶謄本在卷可佐（見本
    院卷第149頁），嗣原告於110年8月10日提出到院之民事聲
    明承受訴訟狀聲明由陳福明之全體繼承人即被告陳林秀、陳
    儒鋒、陳世宏、陳建興、陳惠貞（下稱陳林秀等5人）承受
    陳福明之訴訟，並由本院將繕本送達被告陳林秀等5人，有
    送達證書在卷足佐（見本院卷第143頁至第144頁、第197頁
    至第205頁），依法已生承受訴訟效力。
二、被告經合法通知，未於最後言詞辯論期日到場，核無民事訴
    訟法第386條各款所列情形，爰依原告聲請，由其一造辯論
    而為判決。
貳、實體方面： 　　
一、原告主張略以：
　㈠坐落南投縣○○鎮○○段000地號，面積3,146.99平方公尺之土地
    （下稱系爭土地），現登記為原告、陳福明、被告陳含笑、
    陳金桃、陳金束、林保良、陳佩霞共有。因陳福明已於110
    年6月26日死亡，其就系爭土地所遺應有部分8分之1應由其
    全體繼承人即被告陳林秀等5人繼承公同共有。
　㈡系爭土地為兩造所共有，各共有人應有部分比例如附表一「
    應有部分比例」欄所示。系爭土地無因物之使用目的不能分
    割之情事，兩造亦未訂有不分割之期限，然因共有人無法達
    成分割協議，原告爰依法訴請裁判分割。原告主張之分割方
    案如附圖即南投縣竹山地政事務所（下稱竹山地政）複丈日
    期110年10月8日土地複丈成果圖（下稱附圖）及附表二所示
    ：編號A，面積393.37平方公尺土地，分歸被告陳林秀等5人
    公同共有取得；編號B，面積393.37平方公尺土地，分歸被
    告林保良單獨取得；編號C，面積393.37平方公尺土地，分
    歸原告單獨取得；編號D，面積393.37平方公尺土地，分歸
    被告陳佩霞單獨取得；編號E，面積393.37平方公尺土地，
    分歸被告陳含笑單獨取得；編號F，面積393.37平方公尺土
    地，分歸被告陳金桃單獨取得；編號G，面積786.77平方公
    尺土地，分歸被告陳金束單獨取得。系爭土地現為空地，其
    上有雜草生長，原告所提上開分割方案係依兩造應有部分比
    例分割，已顧及全體共有人利益，應屬對全體共有人最有利
    之分割方案。爰依民法第823條、第824條規定，提起本件訴
    訟。被告陳林秀等5人迄未就陳福明所遺應有部分辦理繼承
    登記，故併請求被告陳林秀等5人應按附表一編號1「繼承登
    記」欄所示辦理繼承登記。並聲明：如主文第1、2項所示。
二、被告方面：
　　被告未於言詞辯論期日到場，亦未提出書狀為任何聲明或陳
    述。
三、本院之判斷：
  ㈠按因繼承、強制執行、徵收、法院之判決或其他非因法律行
    為，於登記前已取得不動產物權者，應經登記，始得處分其
    物權，民法第759條定有明文。又分割共有物，性質上為處
    分行為，依民法第759條規定，共有不動產之共有人中有人
    死亡時，於其繼承人未為繼承登記以前，固不得分割共有物
    。惟共有人因其他共有人就共有土地尚未辦理繼承登記，依
    法不得為物權之處分，而於分割共有物訴訟中，請求其等辦
    理繼承登記，併合併對其等及其餘共有人為分割共有物之請
    求，不但符合訴訟經濟原則，亦與民法第759條及強制執行
    法第130條規定之旨趣無違（最高法院69年度台上字第1012
    號判決意旨參照）。經查：原告主張系爭土地之原共有人陳
    福明已於110年6月26日死亡，陳福明之繼承人即被告陳林秀
    等5人尚未辦理繼承登記等情，業據其提出系爭土地登記第
    一類謄本、陳福明之繼承系統表、陳福明之除戶謄本及其繼
    承人之戶籍謄本為證（見本院卷第147頁至第161頁、第169
    至第172頁），亦有本院民事紀錄科查詢表、土地建物查詢
    資料附卷可佐（見本院卷第207頁、第267頁至第268頁），
    堪信為真實。是原告於本件分割共有物事件，併請求陳福明
    之繼承人即被告陳林秀等5人應按附表一編號1「繼承登記」
    欄所示辦理繼承登記，揆諸上開說明，即屬有據。
　㈡按各共有人除法令另有規定外，得隨時請求分割共有物；但
    因物之使用目的不能分割或契約訂有不分割之期限者，不在
    此限；分割之方法不能協議決定，或於協議決定後因消滅時
    效完成經共有人拒絕履行者，法院得因任何共有人之請求，
    為適當分配，民法第823條第1項、第824條第1項、第2項分
    別定有明文。經查：系爭土地之共有人即兩造及各應有部分
    比例如附表一「應有部分比例」欄所示，系爭土地為都市計
    畫農業區，有南投縣竹山鎮都市計畫土地使用分區（或公共
    設施用地）證明書在卷可憑（見本院卷第37頁）。原告主張
    系爭土地無因物之使用目的不能分割之情形，兩造就系爭土
    地亦無約定不分割之期限等情，未見被告有所爭執，堪信為
    真實。且原告主張兩造就系爭土地之分割方法未能達成協議
    ，並於本院110年9月28日調解程序調解不成立，有本院上開
    調解程序筆錄在卷可佐（見本院卷第213頁），堪認兩造就
    系爭土地有無法達成協議分割之事實。是原告依上開規定，
    請求裁判分割系爭土地，洵屬有據。
　㈢按分割共有物得以原物分配於各共有人，民法第824條第2項
    第1款本文定有明文。又共有人因共有物分割之方法不能協
    議決定，而提起請求分割共有物之訴，應由法院依民法第82
    4條命為適當之分配，不受任何共有人主張之拘束；惟定共
    有物分割之方法，固可由法院自由裁量，但仍應斟酌各共有
    人之意願、共有物之性質、價格、分割前之使用狀態、經濟
    效用、分得部分之利用價值及全體共有人之利益等有關情狀
    ，定一適當公平之方法以為分割（最高法院49年度台上字第
    2569號判決意旨參照）。經查：
　⒈系爭土地為都市計畫農業區，現為空地，其上有雜草雜木生
    長，無人使用之跡象，未臨道路等情，為原告陳明在卷（見
    本院卷第276頁），並經本院函囑竹山地政派員會同本院及
    原告於110年10月8日履勘現場查明屬實，有本院勘驗測量筆
    錄、現場照片在卷可參（見本院卷第217頁至第226頁），堪
    認為真實。
　⒉核原告所提分割方案即如附圖及附表二所示：編號A，面積39
    3.37平方公尺土地，分歸被告陳林秀等5人公同共有取得；
    編號B，面積393.37平方公尺土地，分歸被告林保良單獨取
    得；編號C，面積393.37平方公尺土地，分歸原告單獨取得
    ；編號D，面積393.37平方公尺土地，分歸被告陳佩霞單獨
    取得；編號E，面積393.37平方公尺土地，分歸被告陳含笑
    單獨取得；編號F，面積393.37平方公尺土地，分歸被告陳
    金桃單獨取得；編號G，面積786.77平方公尺土地，分歸被
    告陳金束單獨取得。依原告所提上開分割方案，兩造均依其
    等應有部分比例受原物分配，分割線均屬筆直、平整，各共
    有人所分得土地條件大致相同，共有人分得土地價值應無差
    異。
　⒊系爭土地上無農舍，亦無農舍套繪管制，有南投縣政府110年
    7月14日府建管字第1100161609號函在卷可參（見本院卷第1
    27頁），又系爭土地無分割筆數及面積限制，該分割方案得
    辦理分割登記，有竹山地政110年7月21日竹地二字第110000
    3386號函及本院公務電話紀錄表在卷可憑（見本院卷第137
    頁、第269頁），可認原告所提上開分割方案得辦理分割登
    記。本院審酌共有人之意願、系爭土地之性質、分割後之形
    狀及土地發揮最大經濟效用等一切情狀，認原告所提上開分
    割方案即如附圖及附表二所示「編號」之土地各分歸如附表
    二所示「分得土地之共有人」取得土地，符合土地分割之經
    濟效用及共有人全體之利益，堪認係適當、公允之分割方法
    。
四、綜上所述，原告於本件分割共有物事件併請求陳福明之繼承
    人即被告陳林秀等5人應按附表一編號1「繼承登記」欄所示
    辦理繼承登記，應予准許，爰判決如主文第1項所示。而原
    告請求分割系爭土地，參酌共有物之性質、經濟效用、當事
    人之意願、全體共有人之利益及未來之利用等情，本院認系
    爭土地應依附圖及附表二所示「編號」之土地各分歸如附表
    二所示「分得土地之共有人」取得土地之分割方案分配土地
    ，較符合共有人之意願、兩造利益、土地經濟效益，有助於
    提高系爭土地之經濟價值及效用，堪認上開分割方案為適當
    、公允之分割方法，爰就系爭土地分割方案諭知如主文第2
    項所示。
五、又因共有物分割、經界或其他性質上類似之事件涉訟，由敗
    訴當事人負擔訴訟費用顯失公平者，法院得酌量情形，命勝
    訴之當事人負擔其一部，民事訴訟法第80條之1定有明文。
    分割共有物乃具非訟事件之性質，本院斟酌何種分割方法較
    能增進共有物之經濟效益，並兼顧兩造之利益，以決定適當
    之分割方法，不因何造起訴而有不同，兩造之行為，均可認
    係按當時之訴訟程度為伸張或防禦權利所必要，故諭知由兩
    造按分割前原應有部分比例分擔訴訟費用，較為公允，爰判
    決如主文第3項所示，由兩造依附表三之訴訟費用負擔比例
    分擔之。
六、訴訟費用負擔之依據：民事訴訟法第80條之1、第85條第2項
    。
中　　華　　民　　國　　111 　年　 　1　　月　 　6　　日
                  民事第二庭  法　官　楊亞臻
以上正本係照原本作成
如對本判決上訴，須於判決送達後20日內向本院提出上訴狀。如
委任律師提起上訴者，應一併繳納上訴審裁判費。
中　　華　　民　　國　　111 　年　 　1　　月　 　6　　日
                              書記官　陳雅雯
附表一：南投縣○○鎮○○段000地號，面積3,146.99平方公尺 
        之土地
編號 共有人 應有部分比例 繼承登記  1 陳福明（歿），其應有部分由陳林秀、陳儒鋒、陳世宏、陳建興、陳惠貞繼承 8分之1 被告陳林秀、陳儒鋒、陳世宏、陳建興、陳惠貞就其被繼承人陳福明所遺坐落南投縣○○鎮○○段000地號土地應有部分8分之1，應辦理繼承登記。  2 陳福文 8分之1   3 陳含笑 8分之1   4 陳金桃 8分之1   5 陳金束 4分之1   6 林保良 8分之1   7 陳佩霞 8分之1  
附表二：南投縣竹山地政事務所複丈日期110年10月8日土地複丈
        成果圖　　　　　　　　　　　　　　　　　　　　　
土地坐落：南投縣○○鎮○○段000地號土地（面積：3,146.99平方公尺）   編號 面積 分得土地之共有人 A 393.37平方公尺 陳林秀、陳儒鋒、陳世宏、陳建興、陳惠貞公同共有取得 B 393.37平方公尺 林保良單獨取得 C 393.37平方公尺 陳福文單獨取得 D 393.37平方公尺 陳佩霞單獨取得 E 393.37平方公尺 陳含笑單獨取得 F 393.37平方公尺 陳金桃單獨取得 G 786.77平方公尺 陳金束單獨取得 合計 3,146.99平方公尺  
附表三：訴訟費用負擔比例　　　　　　　　　　　　　　　
編號 共有人 訴訟費用負擔比例  1 陳林秀、陳儒鋒、陳世宏、陳建興、陳惠貞 連帶負擔8分之1  2 陳福文 8分之1  3 陳含笑 8分之1  4 陳金桃 8分之1  5 陳金束 4分之1  6 林保良 8分之1  7 陳佩霞 8分之1